【裁判字號】    99,交上易,69
【裁判日期】    990727
【裁判案由】    過失致死
【裁判全文】
臺灣高等法院高雄分院刑事判決        99年度交上易字第69號
上  訴  人
即  被  告  乙○○
上列上訴人因過失致死案件，不服臺灣高雄地方法院99年度交易
字第8 號中華民國99年4 月9 日第一審判決（起訴案號：臺灣高
雄地方法院檢察署97年度調偵字第354 號），提起上訴，本院判
決如下：
     主  文
原判決撤銷。
乙○○犯過失致死罪，處有期徒刑捌月。
     事  實
一、乙○○領有重型機車駕駛執照，於民國96年11月4 日下午5
    時許，自其服務之高雄市○○區○○路22號聚昇科技股份公
    司下班，騎乘車牌號碼ASC-899 號重型機車，欲返回高雄縣
    鳳山市○○路家中，於同日下午5 時50分許，騎該機車沿鳳
    山市○○路由北往南行駛途中，至新富路與國富路口時，當
    時適逢下班時間，車輛擁擠，本應隨時注意車前狀況，採取
    必要之安全措施，且當時天候佳，並無不能注意之情形，詎
    其竟疏未注意，適有返家休假之現役軍人黃智敏由國富路家
    騎乘車牌號碼HAU-485 號重型機車未帶安全帽，欲左轉新富
    路，亦疏於注意左右來車，其機車右側車身遭乙○○所騎乘
    之機車前車頭撞及，致黃智敏人車倒地，因而受有頭部外傷
    併右側急性硬腦膜下出血、顱內出血之傷害，經送醫急救後
    延至同年月11日仍不治死亡。
二、案經高雄縣政府警察局鳳山分局報由台灣高雄地方法院檢察
    署檢察官偵查起訴。
    理  由
壹、程序部分
一、本判決引用之各項供述證述，其中傳聞證據部分，縱無刑事
    訴訟法第159 條之1 至第159 條之4 或其他規定之傳聞法則
    例外情形，亦因檢察官及被告於本院審理時已同意可作為證
    據使用，或未聲明異議，基於尊重當事人對傳聞證據之處分
    權，及證據資料愈豐富，愈有助於真實發見之理念，並強化
    言詞辯論主義，使訴訟程序得以順暢進行，且本院審酌該等
    證據作成時之情況，並無不當取證之情形，亦無顯不可信之
    情況，且與犯罪之成立亦有相當之關連性，認為以之作為證
    據並無不當，依刑事訴訟法第159 條之5 之規定，認均有證
    據能力。
二、至卷內現場蒐證照片25張，因係依機器即照相機攝錄實物形
    而形成之圖像，並非屬人類意思表達之言詞或書面陳述，
    當不在刑法第159 條第1 項規定「被告以外之人於審判外之
    言詞或書面陳述」之範圍內，端視其取得證據之合法性及已
    否依法踐行證據之調查程序以認定，本院認上開照片之拍攝
    並無不當之情形，亦認均有證據能力。
貳、實體部分：
一、訊據上訴人即被告乙○○對其於前揭時地騎機車與被害人黃
    智敏所騎機車相撞，致被害人受傷後，送醫後不治死亡之事
    實，坦承不諱，且稱：我當時由高雄市○○路上班之公司下
    班欲返回鳳山市家中，於鳳山市○○路由北向南行進國富路
    口時，與黃智敏所騎之機車相撞，我不知道如何相撞，我的
    頭也有受傷，相撞雙方都有過失云云。經查：
  (一)被告於96年11月4 日下午5 時50分許，騎乘車牌ASC-899 號
    重型機車，行經高雄縣鳳山市○○路與國富路交岔路口時，
    與被害人發生碰撞及被害人死亡等情，業據被告供承在卷，
    復有臺灣高雄地方法院檢察署相驗屍體證明書、國軍高雄總
    醫院附設民眾診療服務處96年11月11日診斷證明書、道路交
    通事故現場圖、道路交通事故調查報告表(一)、(二)、照片、臺
    灣高雄地方法院檢察署法醫驗斷書在卷可稽（見警卷第6 頁
    至第7 頁、第16頁至第25頁；相字卷第29頁至第39頁），是
    此部分事實，堪以認定。本件車禍之發生，亦造成被告頭部
    受傷腦震盪，經送高雄市阮綜合醫院治療，有該醫院出具之
    診斷證明書附卷可參（見警卷第9 頁）；而被告出院後於96
    年12月6 日接受警方詢問時，係經警方提示現場圖及照片，
    仍稱已記不得事故如何發生，顯見被告因本件車禍頭部受傷
    ，記憶已受影響。
  (二)本件車禍事故發生之原因，經檢察官送請臺灣省高屏澎區車
    輛行車事故鑑定委員會鑑定結果，該局以：依卷附資料，肇
    事地點設有行車管制號誌正常運作，乙○○檢察官偵訊時稱
    ：「我騎重機車沿新富路直行過國富路時就發生車禍，至
    於如何撞到死者我就記不起來了，我號誌是綠燈，對方是從
    何方向行駛，我就不知道了。」，另一當事人黃智敏已死亡
    ，行向不明，跡證不明，未便遽予鑑定云云函覆，有該鑑定
    委員會97年3 月21日高屏澎鑑字第970106號函附卷可考（見
    偵查三卷第5 、6 頁）
  (三)原審再將車禍原因送請逢甲大學車輛行車事故研究中心，該
    中心以由事故現場照片並未觀察出明顯刮地痕，有關兩方行
    向及確切碰撞地點不明，目前僅能根據車損部位得知二車碰
    撞型態以及根據現場照片之散落物研判撞擊位置，乃假設情
    況試以PC-CRASH模擬軟體以推估兩車之行向關係，而作出以
    下兩種情況，情況一：葉車沿新富路由北向南直行，黃車由
    國富路東向西至路口左轉，由於事故地點有號誌路口，相關
    跡證無法證明雙方當時號誌顯示情形，難以路權關係判定雙
    方之肇責。情況二：本中心依據現場之散落物，兩車碰撞後
    所停留位置，黃智敏頭部血跡位置研判情況二之雙方行向機
    率較高而分析為：1.乙○○橫越新富路雙黃線，侵入來車道
    同為肇事原因：2.黃智敏於路邊起駛未注意左右方來車，同
    為肇事原因。
  (四)然被告於檢察官偵查時即供稱：當天我至公司加班，而於下
    班後，自公司返家等語，此自事故發生後，因被告頭部外傷
    併左側腦內出血、牙齒斷裂、身體有多處擦傷（有前開阮綜
    合醫院出具之診斷證明書在卷可按），其服務之聚昇科技股
    份有限公司即與被告成立和解，支付被告薪資及慰問金新台
    幣3 萬6 千元，有切結書一紙在卷可證（見原審卷一第102
    頁）之情，應可認定屬實。而依切結書所載，聚昇科技股份
    有限公司係設於高雄市○○區○○路22號，被告從該公司欲
    回其鳳山市○○路家，經過新富路時，應是由北向南行駛，
    此由卷附地圖觀察兩地點之位置及行進路線即可明瞭，由此
    可見被告在檢察官偵查中之陳述，係屬真實而非虛妄。
  (五)被害人黃智敏家住高雄縣鳳山市○○路21巷2 弄16號6 樓，
    有年籍資料在卷可按，如由新富路北向南至國富路口，國富
    路係在左邊（右邊無路），有地圖在卷可考（見原審卷一第
    103 頁）。再依被害人黃智敏父親甲○○於警詢時供稱：我
    在96年11月4 日17時47分有與我兒子通電話，當時我人在朋
    友處，我通知其要回軍隊報到等語（見警卷第4 頁）。而本
    件車禍係發生於同日下午17時50分許，距甲○○打電話給黃
    智敏之時間約僅3 分鐘，應可見甲○○打電話時，黃智敏係
    在國富路家中，車禍發生時黃智敏應係甫從國富路家騎機車
    出來。再由事故現圖所示，被告及被害人二部機車倒地處均
    已過新富路及國富路口不遠處亦可見黃智敏由國富路家中騎
    機車出來，欲左轉新富路時，與由新富路北向南行駛將越過
    國富路口之被告機車相撞，堪予認定。由於事故地點屬有號
    誌路口，相關跡證無法證明雙方當時號誌顯示情形，然被告
    係直行車，發見被害人欲左轉新富路，驚慌之下向左偏閃，
    仍無法避免，其機車撞到黃智敏機車後仍滑向左方，被害人
    之機車則因向前之衡力而倒在新富路北向車道右邊路緣處，
    應屬合理之推論。逢甲大學車輛行車事故鑑定研究中心，就
    其假設之情況二，以被告係橫越新富路雙黃線，侵入來車車
    道，為肇事之原因之一，本院認與實情不符，故不予採擇。
    姑且不論被告或被害人闖紅燈，因無跡證可查，已無從證明
    。然被告與被害人騎機車行經交叉路口，以當時正逢下班時
    間，車輛擁擠，自應特別注意左右有無來車及前方情況謹慎
    行駛，乃其二人均疏於注意，而致發生本件事故，渠等均有
    過失，應無可疑。被害人因其未注意前方情況，而致撞及被
    害人，使被害人傷重不治死亡，其過失與被害人死亡之間自
    有相當之因果關係，即應負過失致死罪責。
  (六)綜上所述，被告過失致死罪證已甚明確，所辯並無過失云云
    ，要係卸責之詞，不足採信，犯行洵堪認定，應於依法論科
    。
二、核被告所為，係犯刑法第276 條第1 項之過失致死罪。原審
    予以論罪科刑，固非無見；然查被告係騎機車由北向南於行
    經鳳山市○○路與國富路口時，因疏於注意撞及由國富路左
    轉亦疏於注意前方之被害人黃智敏之機車，業如前述，原判
    決認被告係沿新富路由南往北行駛，至國富路口時，跨越雙
    黃線逆向行駛而進入對向車道欲左轉國富路口時，與騎機車
    自新富路北往南向之路邊起駛至該處之黃智敏機車相撞之事
    實，與實情不符，即有未洽。被告上訴指摘原判決認定事實
    違誤，而指摘原判決不當，非無理由，原判決既有可議，即
    屬無可維持，應由本院將原判決撤銷，審酌被告從無犯罪紀
    錄，有台灣高等法院被告前案紀錄表在卷足憑，其因疏失致
    被害人死亡，造成被害人家屬鉅大之傷痛，其過失程度及被
    害人亦與有過失，及其尚未與被害人家屬達成和解，賠償損
    害等一切情狀，爰予科處有期徒刑捌月。
據上論斷，應依刑事訴訟法第369 條條第1 項前段、第364 條、
第299 條第1 項前段，刑法第276 條第1 項、刑法施行法第1 條
之1，判決如主文。
本案經檢察官陳國全到庭執行職務。
中    華    民    國    99    年    7     月    27    日
                  刑事第四庭    審判長法  官  蕭權閔
                                      法  官  李嘉興
                                      法  官  陳吉雄
以上正本證明與原本無異。
本件判決不得上訴。
中    華    民    國    99    年    7     月    28    日
                                      書記官  郭蘭蕙
附錄本判決論罪科刑法條：
中華民國刑法第276條第1項
（過失致死罪）
因過失致人於死者，處 2 年以下有期徒刑、拘役或 2 千元以下
罰金。
從事業務之人，因業務上之過失犯前項之罪者，處 5 年以下有
期徒刑或拘役，得併科 3 千元以下罰金。

司法院資訊處製作；財團法人民間司法改革基金會備份。
